臺灣高等法院刑事裁定
110年度毒抗字第518號
抗  告  人
即  被  告  蘇紘緯



上列抗告人即被告因違反毒品危害防制條例案件，不服臺灣基隆
地方法院110年度毒聲字第108號，中華民國110年2月26日裁定（
聲請案號：臺灣基隆地方檢察署110年度聲戒字第16號、109年度
毒偵字第1313號），提起抗告，本院裁定如下：
    主  文
原裁定撤銷。
檢察官之聲請駁回。
    理  由
一、原裁定意旨略以：抗告人即被告甲○○（下稱被告）所犯本件
    施用第二級毒品犯行，前經原審以109年度毒聲字第167號裁
    定送勒戒處所觀察、勒戒，經法務部○○○○○○○○附設勒戒處所
    評估後，認被告仍有繼續施用品傾向，此有法務部○○○○○○○○
    民國110年2月9日新戒所衛字第11007003420號函暨所附有無
    繼續施用毒品傾向評估標準紀錄表、證明書在卷可憑。是以
    ，被告既有繼續施用毒品之傾向，爰依毒品危害防制條例第
    20條第2項規定，令被告入戒治處所強制戒治，其期間為6個
    月以上，至無繼續強制戒治之必要為止，但最長不得逾1年
    等語。
二、抗告意旨略以：被告於109年8月15日因有另案在基隆看守所
    執行中，期間接獲臺灣基隆地方法院刑事裁定須送勒戒處所
    觀察勒戒，因勒戒所不健全之評估配套，僅經由心理評估師
    草率的一至兩分鐘面談評估，僅有三言兩語，過程未免粗糙
    ，由此來判斷有無施用毒品之可能，其餘評估完全依靠家人
    有無來會客關心或前科紀錄來評判，過程實在過於草率，若
    依總統宣告毒癮為病患視同病人，意即在給予毒癮者再次自
    新之機會，且戒治所作業不為外界所知，實非醫療專業戒毒
    機構，僅以監禁人身自由暫時接觸不到毒品，實難達到一勞
    永逸，為此，施用評估法規顯而易見有錯誤，希盼鈞院視察
    以觀實況，導正法規，並能重新給予被告新的裁決等語。
三、按觀察、勒戒後，檢察官或少年法院（地方法院少年法庭）
    依據勒戒處所之陳報，認受觀察、勒戒人無繼續施用毒品傾
    向者，應即釋放，並為不起訴之處分或不付審理之裁定；認
    受觀察、勒戒人有繼續施用毒品傾向者，檢察官應聲請法院
    裁定或由少年法院（地方法院少年法庭）裁定令入戒治處所
    強制戒治，其期間為6個月以上，至無繼續強制戒治之必要
    為止，但最長不得逾1年，毒品危害防制條例第20條第2項定
    有明文。次按勒戒處所應注意觀察受觀察、勒戒人在所情形
    ，經醫師研判其有或無繼續施用毒品傾向後，至遲應於觀察
    、勒戒期滿之15日前，陳報該管檢察官或少年法院（庭），
    觀察勒戒處分執行條例第8條第1項亦定有明文。依據上開規
    定，受觀察、勒戒人有無繼續施用毒品之傾向，係由醫師研
    判。而關於有無繼續施用毒品傾向之評估標準，法務部已於
    110年3月26日以法矯字第11006001760號函修正頒布「有無
    繼續施用毒品傾向評估標準紀錄表」、「有無繼續施用毒品
    傾向評估標準評分說明手冊」，上開評分說明手冊載明判定
    之原則：「受觀察勒戒人入所後，經過2週時間的觀察、勒
    戒，由處所及醫療人員依據其各項紀錄、資料及觀察勒戒期
    間之行為表現，加以評分。在勒戒人入所4-6週後，可再做
    一次評估以做必要之評分修正。每一大項皆有靜態因子與動
    態因子。先以靜態因子分數評分，靜態因子分數總分在60分
    （含）以上為『有繼續施用毒品傾向』；60分以下，與動態因
    子分數相加，如果總分在60分（含）以上，為『有繼續施用
    毒品傾向』」，又評估標準紀錄表及說明手冊中「前科紀錄
    與行為表現」之第1題及第3題之計分方式修正如下(餘無修
    正)：㈠第1項「毒品犯罪相關司法紀錄」：計分方式【修正
    為每筆(次)5分，總分上限為10分】；㈡第3項「其他犯罪相
    關紀錄」：計分方式【修正為每筆(次)2分，總分上限為10
    分】。是被告有無「繼續施用毒品傾向」，係依具體個案之
    臨床實務及相關事證等情綜合判定，有其相當之專業依據及
    標準，且涉及專門醫學，又衡酌強制戒治之目的，係為協助
    施用毒品者戒斷毒品之心癮及身癮所為之一種保安處分類型
    ，而該評估標準係將與判斷有無繼續施用傾向之相關因素加
    以列舉及量化，適用於每一位受觀察、勒戒處分之人，具一
    致性、普遍性、客觀性，以利執法者判定受勒戒人有無繼續
    施用毒品傾向。
四、經查： 　　
  ㈠毒品危害防制條例第20條之規定業經總統以109年1月15日華
    總一義字第10900004091號令修正公布，自同年7月15日起生
    效施行，惟本條第2項並未經修正，並無比較新舊法之問題
    ，先予說明。
  ㈡被告於執行觀察、勒戒期間，經法務部○○○○○○○○附設勒戒處
    所評定結果，依法務部於110年3月26日修正評估標準調整後
    ，其⒈前科紀錄與行為表現部分合計為24分：⑴毒品犯罪相關
    司法紀錄「有，12筆」，每筆5分，計60分，總分上限為10
    分，故計為10分；⑵首次毒品犯罪年齡為「20歲以上」計10
    分；⑶其他犯罪相關紀錄「有，2筆」，每筆2分，計4分，故
    計為4分；⑷入所時尿液毒品檢驗為「無藥物反應」及所內行
    為表現均為0分；⒉臨床評估部分合計為26分：⑴多重毒品濫
    用為「有，海洛因、安非他命」計10分；⑵合法物質濫用為
    「有，種類：菸」計2分（每種為2分）；⑶使用方式為「無
    注射使用」計0分；⑷使用年數為「超過1年」計10分；⑸精神
    疾病共病（含反社會人格）為「無」計0分；⑹臨床綜合評估
    （含病識感、動機、態度、就醫意願）評定為「中度」計4
    分；⒊社會穩定度部分合計為5分：⑴工作：為「全職工作-板
    模工」計0分；⑵家庭：家人藥物濫用為「無」計0分；入所
    後家人是否訪視為「無」計5分；出所後是否與家人同住為
    「是」計0分。以上⒈至⒊計分經法務部於110年3月26日修正
    評估標準調整後，合計總分為55分（靜態因子46分，動態因
    子9分），是依上開修正以之評估標準，被告總分並未達60
    分，而應評定為「無繼續施用毒品傾向」，此有法務部○○○○
    ○○○○110年3月26日開立之「有無繼續施用毒品傾向證明書」
    及「有無繼續施用毒品傾向評估標準紀錄表」等附卷可稽（
    見本院卷第17、19頁）。
  ㈢是依被告上開評估標準紀錄表，自難認被告有繼續施用毒品
    傾向，從而，檢察官以110年3月26日修正前之評分標準認為
    被告有繼續施用傾向，尚非妥適，應予駁回。原審未及審酌
    前開修正後之評分標準逕裁准檢察官之聲請，即無可維持，
    應由本院予以撤銷。又因本件聲請之瑕疵已無從補正，為免
    發回原審重新裁定徒增司法資源之浪費，爰由本院自為裁定
    如主文第2項所示。
　㈣末查，本案繫屬本院時，被告業已轉入監所執行另案而未進
    行強制戒治程序等節，有執行指揮書及本院公務電話紀錄表
    在卷可稽(見本院卷第21、22頁)，附此敘明。　
據上論斷，應依刑事訴訟法第413條，裁定如主文。
中　　華　　民　　國　　110  　年　   4 　 月　  7 　 日
                  刑事第二十五庭審判長法　官  邱滋杉
                                      法　官  文家倩
                                      法　官  黃翰義
以上正本證明與原本無異。
不得再抗告。
                                      書記官  邱鈺婷
中　　華　　民　　國　　110 　年　　4 　　月　　7 　　日